臺灣高等法院刑事判決
109年度上訴字第3896號
上  訴  人  
即  被  告  陳俊智

上列上訴人因違反毒品危害防制條例案件，不服臺灣桃園地方法
院108年度審訴字第2378號，中華民國109年3月19日第一審判決
（起訴案號：臺灣桃園地方檢察署108年度毒偵字第5970號），
提起上訴，本院判決如下：
    主  文
原判決撤銷。
本件公訴不受理。
    理  由
一、公訴意旨略以：上訴人即被告甲○○前因施用毒品案件，經送
    觀察、勒戒後，認有繼續施用毒品之傾向，復令入戒治處所
    施以強制戒治，於民國89年12月24日戒治期滿執行完畢，並
    經臺灣桃園地方檢察署（下稱桃園地檢署）檢察官以90年度
    戒偵字第151號為不起訴處分確定；復於上開強制戒治執行
    完畢釋放後5年內之90年間，因施用毒品案件，經裁定令入
    戒治處所施以強制戒治，因其戒治成效經評定為合格，嗣經
    裁定停止戒治，於91年3月6日停止戒治出所，並付保護管束
    ，迄至91年6月23日強制戒治期滿，保護管束期滿未經撤銷
    ，視為強制戒治期滿執行完畢，該次施用毒品行為，並經臺
    灣桃園地方法院（下稱桃園地院）以90年度訴字第1627號判
    決判處有期徒刑8月確定。另㈠於104年間，因施用毒品案件
    ，經桃園地院以104年度審訴字第1534號判決判處有期徒刑1
    0月確定；復㈡於104年間，因施用毒品案件，經桃園地院以1
    04年度審訴字第1640號判決判處有期徒刑10月、10月確定，
    嗣上訴後，經臺灣高等法院以105年度上訴字第175號判決駁
    回確定；又㈢於104年間，因施用毒品案件，經桃園地院以10
    5年度審訴字第532號判決判處有期徒刑11月確定；上開㈠至㈢
    之罪刑，經桃園地院以105年度聲字第3304號裁定定應執行
    刑有期徒刑2年4月確定，於107年7月23日執行完畢。詎其猶
    未戒除毒癮，基於施用第一、二級毒品之犯意，於108年8月
    26日晚間10時10分許為警採尿前回溯26、120小時內之某時
    ，在臺灣地區不詳地點，以不詳方式，同時施用第一級毒品
    海洛因、第二級毒品甲基安非他命1次。嗣於108年8月26日
    晚間10時10分許，為警持桃園地檢署檢察官強制到場（強制
    採驗尿液）許可書採集尿液後，檢驗結果呈嗎啡及甲基安非
    他命陽性反應，因認被告涉犯毒品危害防制條例（下稱毒品
    條例）第10條第1項施用第一級毒品及同條第2項施用第二級
    毒品等罪嫌。
二、按刑事訴訟法第303條第1款規定，案件有起訴之程序違背規
    定之情形者，應諭知不受理之判決。此所稱之起訴之程序違
    背規定，係指檢察官提起公訴之訴訟行為於程序上有違法律
    之規定而言。而提起公訴之訴訟行為是否於程序上有違法律
    規定，原則上，固是以起訴時所存在之事項及法律規定為判
    斷，惟檢察官起訴後始發生之情事變更事由，致法院不能為
    實體審理及判決亦屬「起訴之程序違背規定」。
三、又最高法院刑事大法庭於109年11月18日以109年度台上大字
    第3826號裁定所宣示：109年1月15日修正公布、同年7月15
    日施行之毒品危害防制條例第20條第3項規定，犯第10條之
    罪於觀察、勒戒或強制戒治執行完畢釋放後，3年後再犯第1
    0條之罪者，適用本條前2項之規定。上開所謂「3年後再犯
    」，只要本次再犯（不論修正施行前、後）距最近1次觀察
    、勒戒或強制戒治執行完畢釋放，已逾3年者，即該當之，
    不因其間有無犯第10條之罪經起訴、判刑或執行而受影響。
四、再者，毒品條例本次修正，對於施用毒品者既強調「治療勝
    於處罰」、「醫療先於司法」之刑事政策，強化觀察、勒戒
    或強制戒治處分、命附條件緩起訴處遇措施與監禁刑罰間之
    交替運用，使之相互輔助補充，剛柔並濟，力助施用毒品者
    重生。尤以新修正之毒品條例第24條之命附條件緩起訴處遇
    ，係考慮施用毒品者之成癮性、施用動機或生活環境各有不
    同，修正前之本條僅列附命完成戒癮治療一途之處遇模式，
    對於例如偶然出於好奇施用，但家庭生活環境正常並無毒癮
    之施用者，若不分個案情節、無論有無醫療必要，一律施以
    戒癮治療，此種處遇模式顯然過於僵化而缺乏彈性，故除以
    往之「觀察、勒戒或強制戒治」及「附命完成戒癮治療緩起
    訴」雙軌制處遇外，更賦與檢察官得依個案情形，以刑事訴
    訟法第253條之2第1項第4至6款或第8款規定，給予施用毒品
    者義務勞務、繳納處分金、心理輔導、法治教育或其他預防
    再犯措施為附條件之緩起訴處分，俾使其能經由多元化之緩
    起訴處遇，能有效並適當戒除毒癮而澈底擺脫毒品危害。又
    機構外之命附條件緩起訴處遇相較於機構內之觀察、勒戒及
    強制戒治而言，前者乃結合醫師、觀護人、社工心理諮商等
    不同領域之專業人員參與之治療措施，目的除在戒除施用毒
    品者身癮、心癮外，並使其能經由於機構外之社會參與及接
    觸，重新塑造生活紀律，改變病態行為，以達治療「病患性
    犯人」之效果；相較於後者於勒戒處所、戒治處所內之觀察
    、勒戒或強制戒治而言，仍不失為監禁治療，且其管理人員
    均為監所矯正人員，各處所之資源多寡、專業人才比例又不
    盡相同，未能跳脫「收容」功能大於「戒治」之刑罰樣貌。
    縱為屢犯施用毒品罪之成癮慣犯，倘其本次再犯後已自行赴
    醫療機構為戒癮或替代治療，並顯具成效，無論此次距最近
    1次觀察、勒戒或強制戒治執行完畢釋放是否已逾3年，於新
    修正毒品條例第24條尚未施行前，檢察官仍非不得視其個案
    情形為「附命完成戒癮治療緩起訴處分」，無庸逕向法院聲
    請觀察、勒戒甚而追訴處罰之必要，俾節省有用資源。準此
    ，多方面之機構外處遇顯然優於機構內處遇。是在毒品未除
    罪化前，目前之刑事政策，應先落實「除刑不除罪」之各項
    政策，以司法監督施用毒品者機構外之社區戒癮治療為主，
    機構內之戒癮治療為輔，只有不願參與社區治療或治療無效
    者，始以監禁為最後手段。
五、復法院於解釋、適用本次毒品條例上開修正條文時，允宜遵
    循醫療專業及刑事政策，保障施用毒品者為病患性犯人之健
    康權，兼顧保護社會安全及恪遵正當法律程序，確保法治國
    公平法院之具體實現。又本於權力分立原則，法院對檢察官
    職權行使，應予以尊重，雖非謂不得為適度之司法審查，惟
    對於施用毒品者本次所犯如距最近1次觀察、勒戒或強制戒
    治執行完畢釋放後，已逾3年者，檢察官既得本於立法者所
    賦與之職權裁量是否聲請法院裁定觀察、勒戒或為命附條件
    （現行法僅能附命完成戒癮治療）緩起訴處分之多元化處遇
    ，即聲請法院裁定機構內之觀察、勒戒並非檢察官所得採取
    之唯一途徑，法院自不能僭越檢察官之職權，逕對施用毒品
    者裁定應予觀察、勒戒或強制戒治。雖修正後之毒品條例第
    35條之1第2款規定：「審判中之案件，由法院或少年法院（
    地方法院少年法庭）依修正後規定處理；依修正後規定應為
    不起訴處分或不付審理之裁定者，法院或少年法院（地方法
    院少年法庭）應為免刑之判決或不付審理之裁定。」另該條
    款之立法說明亦謂：「若該等案件於修正施行前已繫屬於法
    院或少年法院（地方法院少年法庭）者，『為求程序之經濟
    ，法院或少年法院（地方法院少年法庭）應依修正施行後之
    規定處理，即應依職權為觀察、勒戒或強制戒治之裁定』」
    等語，似欲透過立法說明由法院依職權裁定觀察、勒戒或強
    制戒治，以替代第20條第1項、第2項所定應由檢察官提出觀
    察、勒戒或強制戒治之聲請，惟若檢察官之「起訴之程序違
    背規定」，法院當不能「為求程序之經濟」便宜行事，而應
    嚴守程序上之正義，尊重檢察官之裁量權，並保障施用毒品
    者能獲得妥適並完善治療或其他有利戒毒途徑處遇之機會。
六、原審認定被告同時施用第一、二級毒品犯行，事證明確，據
    以論罪科刑，固非無見。惟被告前曾因施用毒品案件，經送
    觀察、勒戒後，認有繼續施用毒品之傾向，復令入戒治處所
    施以強制戒治，於89年12月24日戒治期滿執行完畢，並經桃
    園地檢署檢察官以90年度戒偵字第151號為不起訴處分確定
    ；復於上開強制戒治執行完畢釋放後5年內之90年間，因施
    用毒品案件，經裁定令入戒治處所施以強制戒治，因其戒治
    成效經評定為合格，嗣經裁定停止戒治，於91年3月6日停止
    戒治出所，並付保護管束，迄至91年6月23日強制戒治期滿
    ，保護管束期滿未經撤銷，視為強制戒治期滿執行完畢，該
    次施用毒品行為，並經桃園地院90年度訴字第1627號判決判
    處有期徒刑8月確定等情，有本院被告前案紀錄表在卷可稽
    。檢察官起訴被告於108年8月26日晚間10時10分許為警採尿
    前回溯26、120小時內之某時，同時施用第一級毒品海洛因
    、第二級毒品甲基安非他命1次（惟原審認被告同時施用第
    一、二級毒品之行為時間，係108年8月25日晚間6、7時許）
    ，距其最近1次犯施用毒品經依法觀察、勒戒、強制戒治執
    行完畢之91年6月23日，期間已逾3年，揆諸前揭說明，自應
    依修正後之毒品條例第20條第3項、現行毒品條例第24條等
    規定，重啟處遇程序，再予被告適用「觀察、勒戒或強制戒
    治」強制治療程序或受「附命戒癮治療緩起訴處分」之機會
    。檢察官未及適用修正後毒品條例等相關規定，針對個案具
    體審酌、裁量有無對被告附命完成戒癮治療之緩起訴處分之
    可能，逕予提起公訴，法院無可審查檢察官是否為合義務性
    之裁量而認定本案有應為不起訴處分之情事，應認檢察官就
    被告同時施用第一、二級毒品犯行提起公訴之起訴程序屬違
    背規定，且無從補正，原審未及適用新法諭知不受理之判決
    ，而逕為被告有罪之諭知（判決被告施用第一級毒品，累犯
    ，處有期徒刑10月），尚有未當。被告上訴主張本案警方對
    其所為之採尿程序不合法等語，雖未指摘及此，惟原判決既
    有前揭可議之處，仍屬無可維持，應由本院將原判決撤銷，
    改諭知公訴不受理之判決，並不經言詞辯論為之。
七、至本案被告同時施用第一、二級毒品犯行是否符合毒品條例
    第20條、第23條、第24條等規定，檢察官仍得本於職權，具
    體審酌個案情節，裁量聲請法院裁定觀察、勒戒或為附命完
    成戒癮治療之緩起訴處分，抑或為其他適法處理，附此敘明
    。
據上論斷，應依刑事訴訟法第369條第1項前段、第364條、第307
條、第303條第1款，判決如主文。
中　　華　　民　　國　　109 　年　　11　　月　　26　　日
                  刑事第十九庭  審判長法　官  曾淑華
                                      法　官  許文章　
                                      法　官  陳文貴
以上正本證明與原本無異。
如不服本判決，應於收受送達後20日內向本院提出上訴書狀，其
未敘述上訴之理由者並得於提起上訴後20日內向本院補提理由書
（均須按他造當事人之人數附繕本）「切勿逕送上級法院」。
                                      書記官  洪宛渝
中　　華　　民　　國　　109 　年　　11　　月　　26　　日